【裁判字號】    90,台上,271
【裁判日期】    900118
【裁判案由】    常業詐欺
【裁判全文】
最高法院刑事判決                                  九十年度台上字第二七一號
    上  訴  人  甲○○
                戊○○
                丙○○
                己○○
                乙○○
                丁○○
右上訴人等因常業詐欺案件，不服台灣高等法院台中分院中華民國八十七年九月二十
九日第二審判決( 八十六年度上訴字第二三二九號，起訴案號：台灣台中地方法院檢
察署八十五年度偵字第二○四八五號 )，提起上訴，本院判決如左：
    主  文
原判決關於甲○○、戊○○、丙○○、己○○、乙○○、丁○○部分撤銷，發回台灣
高等法院台中分院。
    理  由
本件原判決認定緣年籍不詳之成年人林本源基於概括之犯意，於民國八十五年七月間
，先後交付林秀慧、賴玉貞、劉得所遺失之國民身分證及其於不詳時、地所偽造林
秀慧、賴玉貞、劉得之印章等證件予不知情之蔡文玲、陳玉美、林汶樺等人，委託
彼等向中華電信股份有限公司台南營運處申請電話，陳玉美隨即於八十五年七月十五
日向該營運處以賴玉貞之名義填載市內電話業務申請書三份，並蓋用偽造之賴玉貞之
印文於各該申請書後，持以申請0000000、0000000、0000000
號之電話，而林汶樺則於同年月十六日亦向該營運處以劉得之名義填載同上之申請
書乙份，並蓋用偽造之劉得之印文於該申請書後，持以申請0000000號之電
話，另蔡文玲則於同年月二十二日亦以同上方式，以林秀慧之名義填載申請書乙份後
，持向該營運處申請0000000號之電話，上開電話並均指定轉接至林本源於八
十五年八月間，交付李宗仁所遺失之國民身分證及其於不詳時、地所偽造之李宗仁之
印章予周清源，並利用不知情之周清源以前開方式，於八十五年八月二十九日以李宗
仁名義向中華電信股份有限公司台灣中區電信分公司所申請而裝機於台中市○○路○
段四四三號之0000000、0000000、0000000、0000000
號之電話，再轉接至台中市○○○路○段七七六號，而林本源即分別於八十五年八月
初僱用上訴人戊○○，同年月中旬僱用上訴人丁○○，同年月下旬再先後僱用上訴人
甲○○、丙○○、己○○、乙○○等人，另於同年十月二十八日起僱用楊炳文（已判
處罪刑確定），彼等即各自受僱日起基於共同之概括犯意聯絡，並意圖為自己不法之
所有，各自渠等受僱日起至八十五年十月二十九日止，在台中市○○○路○段七七六
號林本源未經設立登記之香港彩券局台灣總代理公司，由林本源以偽造之香港總督、
賽馬總經理及彩券局長之授權書、偽造之香港律師馬禮士、台灣律師陳振文之律師顧
問證書、台灣總代理契約書等文件，在台灣時報、自由時報、中國時報等報紙刊登廣
告或利用文宣招收會員，佯稱入會後該公司將提供六合彩三星明牌，惟會員須先繳交
頭款新台幣（下同）五萬元，繳款方式係由會員直接將款項匯進該公司於如原判決附
表一所示之時、地，以偽造之李傳永、黃添根、林春成、鄭鴻曉、林秀慧、林峻賢、
李宗仁等七人（以下簡稱林春成等七人）名義，填載林春成等七人郵政存簿儲金立帳
申請書或印鑑卡，持向如原判決附表一所示之各該郵局所申請開立之人頭帳戶帳號內
，而該公司確認為會員匯進五萬元後，再以會員響應熱烈，目前名額已滿等各種理由
，若想「插隊」必須再匯入二十萬元至一百萬元，才提供二期明牌，並佯稱若提供明
牌失誤，該公司將委由港、台大律師馬禮士、陳振文二人全權處理理賠事宜，每人可
獲理賠一千五百萬元，而林本源事先利用數位式電話轉接器由台北、桃園、苗栗、豐
原、彰化、台中、嘉義、台南、高雄等地架設直接轉接電話，經數度轉接後，在台中
市○○○路○段七七六號總部匯集，並將文宣廣告上之中獎人及港、台律師之電話轉
接匯集到前述總部，再由甲○○、戊○○（以上二人為主任）、丙○○、己○○、乙
○○、楊炳文、丁○○（以上五人為課長）等七人在該總部偽裝中獎人查證電話及律
師保證電話應付會員或民眾查證，致使鄭貴英、盧清得、張淑珠、周芙杏、方月娥、
陳明傑、劉文魁、蘇淑雲、趙千代及其他不詳姓名之人，不疑有詐，而匯款至前開帳
戶，渠等詐騙總金額合計高達五千六百五十五萬六千元，而林本源則於如原判決附表
一所示之時、地，再各以林春成等七人之名義，並蓋用偽造之林春成等七人之印文而
偽造郵政存簿儲金提款單持向各該郵局詐領款項花用，彼等即均以之為常業而恃以維
生。嗣經人檢舉而經台南縣調查站於八十五年十月二十九日在台中市○○○路○段七
七六號前址查獲，並扣得林本源所偽造香港賽會彩券局、陳振文、馬禮士、李志強之
印章各一顆及其他條戳、日期章合計五顆暨林本源所有供犯罪所用營運資料二十一冊
、契約書、授權證書五張、法律顧問證書十二張、錄音帶三捲、香港彩券海報十張、
彩券局會員卡二十三張、錄監視系統轉器一個、電話跳號機三具、警示器十只、行動
電話六具、呼叫器八具、傳真機一部、收錄音機三部、廣播器一部、數位式按鍵電話
系統三部、監視器二台、監視設備六台、警示燈一具、雜記二冊、身分證影本一冊、
雜支簿一本、電話簿一本、營運報表十六張及犯罪所得之財物二十四萬八百九十四元
等情。因而撤銷第一審關於上訴人甲○○、戊○○、丙○○、己○○、乙○○、丁○
○等人部分之判決，改判依牽連犯論處上訴人等共同常業詐欺罪刑，固非無見。
惟查：(一)、有罪判決書所記載之犯罪事實，為論罪科刑適用法律之基礎，故凡與適用
法令有關之重要事項，必須詳加認定，明確記載，然後於理由內敘明犯罪事實所憑之
證據及認定之理由，始足為適用法令之依據。若事實未有此記載，而理由加以說明，
為理由失其依據。如事實有此記載，理由未予說明，則為理由不備，按諸刑事訴訟法
第三百七十九條第十四款規定，其判決當然為違背法令。原判決事實欄一僅認定記載
林本源基於概括之犯意，於八十五年七月間，先後交付林秀慧、賴玉貞、劉得所遺
失之國民身分證及其於不詳時、地所偽造林秀慧、賴玉貞、劉得之印章予不知情之
蔡文玲、陳玉美、林汶樺等人，委託彼等向中華電信股份有限公司台南營運處申請電
話，陳玉美於八十五年七月十五日向中華電信股份有限公司台南營運處，以賴玉貞之
名義填載市內電話業務申請書三份，並蓋用偽造之賴玉貞之印文於各該申請書後，持
以申請0000000、0000000、0000000號之電話；委託林汶樺於
同年月十六日向同營運處以劉得之名義填載同上之申請書乙份，並蓋用偽造之劉得
之印文於該申請書後，持以申請0000000號之電話；委託蔡文玲於同年月二
十二日以林秀慧之名義填載同上之申請書乙份後，持向同營運處申請0000000
號之電話，上開電話並均指定轉接至林本源於八十五年八月間，交付李宗仁所遺失之
國民身分證及其於不詳時、地所偽造之李宗仁之印章予周清源，利用不知情之周清源
以前開方式，於八十五年八月二十九日以李宗仁名義向中華電信股份有限公司台灣中
區電信分公司所申請而裝機於台中市○○路○段四四三號之0000000、000
0000、0000000、0000000號之電話，再轉接至台中市○○○路○
段七七六號等情，未明確認定記載上訴人等對於林本源此部分之犯行，與之有何犯意
之聯絡或行為之分擔，已不足為適用法律論上訴人等為此部分共同正犯之依據，原判
決理由二卻說明上訴人等與林本源共同利用不知情之蔡文玲、陳玉美、林汶樺、周清
源等人偽造他人名義之市內電話業務申請書並持以行使，為間接正犯云云，其此部分
理由之說明亦失其依據。(二)、科刑判決所認定之事實，與所採用之證據不相適合者，
即屬證據上之理由矛盾。上訴人等於法務部調查局調查人員調查及事實審偵審中除供
認受僱接聽電話，參與詐欺之犯行外，並未供陳參與林本源前開偽造印章及假冒賴玉
貞等人名義申請裝設電話或假冒林秀慧等人名義申請開立郵政存簿儲金帳戶及偽造郵
政存簿儲金提款單等偽造文書之情事（偵字第二○四八五號偵查卷第十一頁至第三十
七頁、第四十一頁至第四十三頁，第一審卷第十八頁至第二十頁，原審卷第一宗第四
十二頁至第四十三頁、第五十頁、第六十七頁至第七十頁、第九十頁至第九十三頁、
第二○二頁，原審卷第二宗第三十五頁）。惟原判決理由一卻說明上訴人右開犯罪事
實（含偽造文書之事實），已據上訴人等人分別供明在卷，並以之為認定上訴人等前
開偽造私文書犯行之主要論據之一，就偽造文書部分，核與卷內上訴人等之筆錄資料
不盡相符，難謂無證據上理由矛盾之可議。(三)、有罪之判決書，對被告有利之證據不
採納者，應說明其理由，為刑事訴訟法第三百十條第二款所明定。故有罪判決書對於
被告有利之證據，如不加採納，必須說明其不予採納之理由，否則即難謂無判決不備
理由之違誤。是事實審法院應於審判期日就被告否認犯罪所為有利之辯解事項與證據
，予以調查，而於有罪判決理由內詳加論列，否則率行判決，即屬於法有違。上訴人
等否認有參與前開偽造文書之情事，於原審更辯稱伊等僅受僱於林本源，負責接聽電
話，將林本源所交代之話告知看報紙廣告打電話查詢之賭客，並未偽造香港總督、賽
馬總經理及彩券局長之授權書、香港律師、台灣律師之法律顧問證書、台灣總代理契
約書等文書，該等文書均於伊等應徵上班前即已由林本源準備完成。本件所刊登於報
紙之廣告及偽造之授權書、法律顧問證書及契約書等乃林本源所為，非伊等所為，伊
等不知該等文書為虛偽亦未據以行使，更無行使在台灣時報、自由時報、中國時報等
報紙刊登廣告或利用文宣招收會員等情，伊等雖有接聽電話之行為，但並未參與偽造
文書及行使之情事。又林本源雖以香港彩券局台灣總代理之名向外刊登廣告，然上訴
人等非以公司名義為之，事實上亦無香港彩券局台灣總代理之公司或行號，應無公司
法之適用。再上訴人既未參與刊登廣告之行為，僅受僱負責接聽電話說服打電話之人
加入會員，並未煽惑他人簽賭六合彩，亦非公然為之，應無公然煽惑他人犯罪可言等
語 (原審法院第一卷第九十七頁背面、第九十八頁正面，第二卷第八十四頁背面、第
八十五頁正面）。原判決對於上訴人等此項有利之辯解既未究明採納，復未說明不予
採納之理由，遽認上訴人等除成立常業詐欺罪外，另牽連成立行使偽造私文書及公然
煽惑犯罪和未經設立登記，以公司名義經營業務等罪，尚嫌速斷，並有理由不備之可
議。上訴人等上訴意旨指摘原判決關於上訴人等部分不當，尚非全無理由，應認有撤
銷發回更審之原因。
據上論結，應依刑事訴訟法第三百九十七條、第四百零一條，判決如主文。
中      華      民      國     九十     年      一      月    十八      日
                              最高法院刑事第四庭
                                  審判長法官  丁  錦  清
                                        法官  林  茂  雄
                                        法官  王  居  財
                                        法官  張  祺  祥
                                        法官  池  啟  明
      右正本證明與原本無異
                                              書  記  官
中      華      民      國     九十     年      二      月      一      日


司法院資訊處製作；財團法人民間司法改革基金會備份。
